---
title: "Determinantes de la felicidad a nivel global (2016)"
author: "Guillermo Coronado"
date: "25/6/2022"
output: html_document
---

```{r include=FALSE}
library(rio) 
library(tidyverse)
library(plotly)
library(lmtest) 
library(sandwich)
knitr::opts_chunk$set(echo = FALSE) 
library(stargazer) 
Felicidad <- import("Felicidad2016.xlsx")
Felicidad$V11 <- as.numeric(Felicidad$V11)
library(kableExtra)
library(Hmisc)
Felicidad <- Felicidad %>% 
  rename("Nivel de felicidad" = "V1", "PBI per capita" = "V2",
         "Porcentaje de desempleo" ="V11")
```



# **Introducción**

En este trabajo, se buscará explicar el nivel de felicidad a nivel global durante el año 2016. Para ello, propondremos tres modelos de regresión lineal múltiple que contengan algunos de sus principales determinantes a nivel agregado (es decir, características por país, no individuales), para, tras una comparación, elegir el modelo más pertinente para explicar la felicidad . Para ello, trabajaremos con indicadores del Banco Mundial y de la encuesta sobre felicidad extraída de "Our World in Data".

# **Variables independientes**

Para explicar la varianza del indice de felicidad, nos centraremos en sus determinantes "económicos", con lo cual el presente trabajo se inscribe dentro del campo de estudio de la "Economía de la felicidad" (Días, 2013). Dentro de este campo existe un amplio cuerpo de literatura que discute los principales determinantes de la felicidad, así como las mejores metodologías econométricas para explicar este fenómeno. El principal debate se da en torno a la importancia del ingreso (tanto a nivel individual como de país) en la explicación de la felicidad, a partir de lo que se conoce como la "paradoja de Easterline". Esta paradoja consiste en que, mientras que, "en los estudios transversales al interior de los países hay una clara indicación acerca de que el ingreso y la felicidad están positivamente asociados, esto no sucede cuando se compara entre países ni en los estudios a nivel de país con series temporales (Dias, 2013, p.10). Una explicación a este fenómeno es que, al parecer, mientras que el ingreso afecta de manera positiva la sensación de bienestar en los países en desarrollo, se llega a un "punto de saciedad" en los países industrializados, en donde el ingreso pasaría a tener un efecto negativo sobre la felicidad o dejaría de tener un efecto significativo (García, 2018, p.7). Sin embargo, esta hipótesis está a debate debido a que existiría evidencia de que el ingreso se relaciona de manera positiva con el nivel de felicidad en todos los países, sin importar si estos son "desarrollados" (Stevenson y Wolfers, 2008, citados en Garcia, 2018, p.7). Sumado a ello, otra variable que al parecer ha demostrado tener un efecto significativo (aunque negativo) en el nivel de felicidad es el nivel de desempleo por país, debido a que existiría un "costo psicológico" causado por el desempleo o, en otras palabras, un "miedo al desempleo" (Garcia, 2018, p.8)

Debido a la importancia que tienen estas dos variables en el debate sobre el tema, utilizaremos el PBI per cápita y el porcentaje de desempleo sobre el total de la fuerza laboral (los estimados por la OIT, para evitar posibles problemas de manipulación de datos por parte de los gobiernos) como variables predictoras en nuestros modelos. En un primer modelo, incluiremos la variable PBI per capita para poner a prueba si esta afecta de manera significativa y directa el nivel de felicidad. Asimismo, añadiremos la variable porcentaje de desempleo para poner a prueba si esta tiene, por el contrario un efecto inverso sobre el nivel de felicidad. En un segundo modelo, utilizaremos nuevamente el PBI per capita como variable predictora, pero añadiremos un efecto cuadrático a esta variable para comprobar si existe este "punto de saciedad" en el sentido especiifcado anteriormente. En un tercer modelo, mantendremos las dos variables usadas en el segundo, pero añadiremos nuevamente el porcentaje de desempleo. En todos los casos, la elección de las variables independientes se justifica debido a que son fuentes de debate en la literatura académica de este campo de estudio, por lo cual, utilizarlas permitirá poner a prueba las posiciones en disputa por lo menos para el caso del año 2016 a nivel global.

## **Análisis univariado**

A continuación, pasaremos a presentar el comportamiento de nuestra variable dependiente y de nuestras variables independientes.


### **Felicidad**

En el **Gráfico 1**, podemos observar un histograma que nos presenta la distribución del nivel de felicidad en el mundo. Este indicador toma valores que van desde alrededor de 2 puntos hasta alrededor de 8. Como podemos observar, la distribución es similar a una distribución normal, con la mayoría de valores alrededor del centro, con una media de 5.529 y una desviación estándar bastante baja (1.807), como nos muestra la **Tabla 1**

```{r echo=FALSE}
Grafico1 <- ggplot(Felicidad, aes(`Nivel de felicidad`)) + 
  geom_histogram(binwidth = 0.2, 
                 colour= "black", 
                 fill= "aquamarine", 
                 alpha= 1) 
Grafico1 + labs(x = "Nivel de felicidad", y = "Frecuencia", 
                title = "Gráfico 1: Distribución del nivel de felicidad en el mundo (2016)")
```

### **PBI per cápita** 

En el **Gráfico 2** observamos la distribución del PBI per capita a nivel global, la cual toma valores desde 20 366 dólares hasta 113 035 dólares. Esta distribución, lejos de ser normal, tiene un fuerte sesgo hacia la derecha. Esto explica el hecho de que la desviación estándar de esta variable sea tan alta (20,469.870, como muestra la **Tabla 1**). Por dicha razón, debemos realizar una transformación logarítimica para poder trabajar con esta variable en nuestros modelos. El **Gráfico 3** precisamente muestra la distribución de esta variable en escala logarítimica. Como vemos,esta distribución se acerca más a la normal, y la desviación estándar se reduce radicalmente (1.151, según la **Tabla 1**)

```{r echo=FALSE, warning=FALSE}
Grafico2 <- ggplot(Felicidad, aes(`PBI per capita`)) + 
  geom_histogram(binwidth = 5000, 
                 colour= "black", 
                 fill= "aquamarine", 
                 alpha= 1) 
Grafico2 + labs(x = "PBI per cápita", y = "Frecuencia", 
                title = "Gráfico 2: Distribución del PBI per capita a nivel global (2016)")
```


```{r echo=FALSE, warning=FALSE}
Felicidad$`PBI per capita log` <- log(Felicidad$`PBI per capita`)
Grafico3 <- ggplot(Felicidad, aes(`PBI per capita log`)) + 
  geom_histogram(binwidth = 0.2, 
                 colour= "black", 
                 fill= "aquamarine", 
                 alpha= 1) 
Grafico3 + labs(x = "PBI per cápita - log", y = "Frecuencia", 
                title = "Gráfico 3: Distribución del PBI per capita a nivel global (2016 - escala logarítmica)")
```

### **Porcentaje de desempleados sobre el total de la fuerza laboral**

Veamos por último, las características de nuestra segunda variable independiente: el porcentaje de desempleados sobre el total de la fuerza laboral del país, segpun las estimaciones de la OIT, la cual toma valores que van desde un 5.772% de desemplados hasta un 26.54% de desempleados. En este caso, al igual que con el PBI per capita, el **Gráfico 4** muestra que tenemos una distribución poco semejante a la normal, ya que, nuevamente hay un sesgo a la derecha. Por dicha razón, transformaremos también esta variable a una escala logarítmica que nos permita trabajar con ella en nuestro modelo. En el **Gráfico 5** presentamos la distribución de nuestra variable una vez realizada esta transformación. Si bien ahora la distribución parece presentar un poco de sesgo a la izquierda, se parece mucho más a una distribución normal y presenta una desviación estándar mucho menor.

```{r echo=FALSE, warning=FALSE}
Grafico4 <- ggplot(Felicidad, aes(`Porcentaje de desempleo`)) + 
  geom_histogram(binwidth = 1, 
                 colour= "black", 
                 fill= "aquamarine", 
                 alpha= 1) 
Grafico4 + labs(x = "Porcentaje de desempleo - log", y = "Frecuencia", 
                title = "Gráfico 4: Distribución del porcentaje de desempleados sobre el total de la fuerza laboral de los países (2016)")
```

```{r echo=FALSE, warning=FALSE}
Felicidad$`Porcentaje de desempleo log` <- log(Felicidad$`Porcentaje de desempleo`)
Grafico5 <- ggplot(Felicidad, aes(`Porcentaje de desempleo log`)) + 
  geom_histogram(binwidth = 0.2, 
                 colour= "black", 
                 fill= "aquamarine", 
                 alpha= 1) 
Grafico5 + labs(x = "Porcentaje de desempleo - log", y = "Frecuencia", 
                title = "Gráfico 5: Distribución del porcentaje de desempleados sobre el total de la fuerza laboral de los países (2016 - escala logarítimica)")
```

### **Resumen de estadísticos descriptivos**

Por último, tal como hemos venido anunciando, en la **Tabla 1** podemos ver un resumen de los principales estadisticos descriptivos de nuestra variable independiente y de nuestras variables predictoras. Como vemos, tras utilizar las transformaciones logarítimicas en las variables de PBI per capita y distribución del ingreso tenemos un rango de observaciones que, al ser menor es mucho más manejable y con desviaciones estándar menores



```{r echo=FALSE, results='asis'}
FelicidadV <- Felicidad %>% 
  select(`Nivel de felicidad`, `PBI per capita`, `PBI per capita log`, `Porcentaje de desempleo`, 
         `Porcentaje de desempleo log`)
stargazer(FelicidadV, type = "html", title = "Tabla 1: Estadísticos descriptivos")

```



## **Análisis bivariado**

### **Felicidad según PBI per cápita**

El **Gráfico 6** nos muestra la dispersión de los niveles de felicidad en el mundo según el PBI per cápita del país. A simple vista, podemos observar que, conforme aumenta el PBI per capita, auementa también el nivel de felicidad, con lo cual estamos frente a una relación directa entre ambas variables. Esto se comprueba si observamos la **Tabla 2**, que nos muestra una fuerte correlación (0.791) entre ambas variables. Asimismo, el gráfico no muestra una tendencia a que el nivel de felicidad empiece a disminuir entre los países con un mayor PBI per cápita, es decir, no observamos el llamado "punto de saciamiento" que algunos autores notaban. Por el contrario, el nivel de felicidad parece ser mucho mayor en los países de mayor ingreso 

```{r echo=FALSE, warning=FALSE}
Grafico6 <- Felicidad %>% 
  ggplot(aes(x= `PBI per capita log`,
             y= `Nivel de felicidad`))+
  geom_point()+
  theme_bw()
Grafico6 + labs(title = "Gráfico 6: Nivel de felicidad según PBI per cápita (escala logarítimica)")
```

### **Felicidad según porcentaje de fuerza laboral desemplead**

El **Gráfico 7** nos muestra los niveles de felicidad en el mundo según el porcentaje de la fuerza laboral desempleada que tiene cada país. A simple vista, el gráfico no nos permite ver ninguna relación significativa entre ambas variables. Esto se comprueba al ver que la correlación es solo de 0.047 (ver **Tabla 2**), con lo cual, parece ser falso el hecho de que, a mayor desempleo hay menores niveles de felicidad en promedio, como algunos autores habían hallado.

```{r echo=FALSE, warning=FALSE}
Grafico7 <- Felicidad %>% 
  ggplot(aes(x= `Porcentaje de desempleo log`,
             y= `Nivel de felicidad`))+
  geom_point()+
  theme_bw()
Grafico7 + labs(title = "Gráfico 7: Nivel de felicidad según porcentaje de fuerza laboral desempleada (escala logarítimica)")
```

```{r echo=FALSE, results='asis'}
FelicidadV1 <- FelicidadV %>% 
  select(`Nivel de felicidad`, `PBI per capita log`, `Porcentaje de desempleo log`)
matriz <- cor(FelicidadV1[,c("Nivel de felicidad","PBI per capita log", 
                   "Porcentaje de desempleo log")], use="complete")
stargazer(matriz, type = "html", title = "Tabla 2: Matriz de correlaciones")
```


# **Modelos**

Como señalamos, plantearemos tres modelos de regresión lineal múltiple que tienen como objetivo explicar la varianza del nivel de felicidad a nivel global

## **Modelo 1**

El primer modelo toma la siguiente forma:

$$ Felicidad = B_0 + B_1 * PBI per cápita log + B_2 * Desempleolog $$

En este modelo, esperaríamos que el PBI per cápita (en escala logarítimica) tenga un efecto positivo en la felicidad, es decir, que a mayor PBI per cápita, habrá, en promedio, mayores niveles de felicidad. Asimismo, esperamos que el porcentaje de la fuerza laboral desempleada (en escala logarítimica) tenga un efecto negativo en el nivel de felicidad, es decir que, a mayor desempleo, el nivel de felicidad disminuirá.

## **Modelo 2**

El segundo modelo toma la siguiente forma:

$$ Felicidad = B_0 + B_1 * PBI per cápita log + B_2 * (PBI per cápita log)^2 $$

En este modelo estamos incluyendo nuevamente el PBI per cápita en escala logarítimica como variable explicativa de la felicidad; sin embargo, estamos añadiendo un efecto cuadrático en esta variable, ya que, como dijimos, en base a la revisión de la literatura esperaríamos que el PBI per cápita tenga un efecto positivo en la felicidad hasta llegar a un punto en el que pasaría a tener un efecto negativo, en especial en los países de mayor ingreso per cápita. Es decir, esperaríamos una función convexa.

## **Modelo 3**

El último modelo que estamos proponiendo toma la siguiente forma:

$$ Felicidad = B_0 + B_1 * PBI per cápita log + B_2 * (PBI per cápita log)^2 + B_3*Desempleolog $$
En este último modelo estamos incluyendo las dos variables del modelo 2, esperando que se relacionen de la misma manera con nuestra variable dependiente. No obstante, en este modelo añadimos el porcentaje de la fuerza laboral desempleada como variable explicativa, esperando, nuevamente, que tenga un efecto negativo sobre el nivel de felicidad.

# **Resultados de modelos de regresión**

La **Tabla 3** nos muestra los resultados de nuestros tres modelos de regresión lineal múltiple. Lo primero que podemos observar es que, en nuestro primer modelo, tanto el PBI per cápita como el desempleo se relacionan significativamente con nuestra variable dependiente. En ambos casos, tenemos un 99% de confianza en que su efecto en el nivel de felicidad es distinto a cero. En cuanto al PBI per cápita, vemos que por cada aumento de esta variable en un 1%, el nivel de felicidad aumenta, en promedio, 0.00837 puntos. El porcentaje de desempleados, por el contrario, se relaciona de manera inversa con el nivel de felicidad, ya que, con cada aumento en una unidad porcentual de aquella variable, el nivel de felicidad disminuirá, en promedio, 0.00373 puntos. Como dicha variable ya se encuentra en unidades porcentuales (estamos hablando del porcentaje del porcentaje), podemos decir directamente que un aumento de 1% en el nivel de trabajadores desempleados disminuye, en promedio, el nivel de felicidad en 0.373 puntos. Así, por ejemplo, de acuerdo a los valores predichos por nuestro modelo, un país como Afganistán, que posee al 11.16% de su fuerza laboral desempleada, tendrá un nivel de felicidad de 3.827 puntos, mientras que, un país como Singapur, con 4.08% de desempleados, tendrá un nivel de felicidad de 7.367 puntos. Por último, vemos que este modelo explica el 68.3% de la varianza del nivel de felicidad, por lo cual consideramos que hemos logrado explicar un amplio porcentaje de este fenómeno con solo dos variables.

```{r echo=FALSE, results='asis'}
Felicidad$`PBI per capita log 2` <- Felicidad$`PBI per capita log`^2
modelo1 <- lm(Felicidad$`Nivel de felicidad`~Felicidad$`PBI per capita log`+Felicidad$`Porcentaje de desempleo log`, data = Felicidad)
modelo2 <- lm(Felicidad$`Nivel de felicidad`~Felicidad$`PBI per capita log`+Felicidad$`PBI per capita log 2`, data = Felicidad)
modelo3 <- lm(Felicidad$`Nivel de felicidad`~Felicidad$`PBI per capita log`+Felicidad$`PBI per capita log 2` + Felicidad$`Porcentaje de desempleo log`, data = Felicidad)
stargazer(modelo1, modelo2, modelo3, type = "html", 
          title = "Tabla 3: Resultados de regresión lineal múltiple",
          no.space = T,
          column.labels = c("Modelo 1", "Modelo 2", "Modelo 3"),
          dep.var.labels = "Nivel de felicidad",
          covariate.labels = c("PBI per cápita (log)", "% de fuerza laboral desempleada (log)",
                               "PBI per cápita (log) ^ 2"))
```










El modelo 2 incluye el PBI per cápita con un efecto cuadrático como variable independiente. Aquí vemos que el PBI per cápita se relaciona más bien de manera inversa con el nivel de felicidad, con un 90% de certeza de que el coeficiente sea distinto a cero. vemos así que, por cada punto porcentual que aumenta el PBI per cápita, el nivel de felicidad disminuiría en un 0.01381 puntos. No obstante, lo principal en este modelo es el efecto cuadrático que le hemos añadido a esta variable, el cual, como vemos, nos muestra que el efecto del PBI per cápita sobre la felicidad es negativo para los países de menores ingresos per cápita y positivo para los de mayores ingresos, como nos muestra el gráfico a continuación. 

```{r echo=FALSE}
FelicidadV2 <- na.omit(Felicidad)

interecept <- modelo2$coefficients[[1]]
Pbi_log <- modelo2$coefficients[[2]]
Pbi_log2 <- modelo2$coefficients[[3]]

data=data.frame(ingreso=seq(3,max(FelicidadV2$`PBI per capita log`),0.0001))
data$efectomarginal=Pbi_log+2*Pbi_log2*data$ingreso
data$predichos=interecept+Pbi_log*data$ingreso+Pbi_log2*(data$ingreso*data$ingreso)

plot(data$ingreso,data$efectomarginal)
abline(h=0, col="red")

```

Con esto, vemos que en realidad el efecto del PBI per cápita es opuesto al resaltado por la literatura: en vez de ser positivo para los países de menores ingresos y disminuir o ser negativo para los países más desarrollados (tras llegar al llamado "punto de saciamiento"), tiene más bien un efecto negativo en los niveles de felicidad de los países de menores ingresos y aumenta conforme el ingreso per cápita de los países va creciendo, es decir, se multiplica. Vemos también que, de acuerdo a nuestro modelo, tenemos un 99% de seguridad de que el efecto de esta variable en el nivel de felicidad es distinto a cero. Por último, vemos que este segundo modelo explica el 64.3% de la varianza de nuestra variable dependiente, siendo este poder explicativo un poco menor que el del modelo 1, pero igualmente considerable.

Por último, el modelo 3 incluye las mismas variables que nuestro segundo modelo, pero añadimos nuevamente el porcentaje de fuerza laboral desempleada como predictor. Acá observamos que, con este cambio, el PBI per cápita y el PBI per cápita con su efecto cuadrático dejan de relacionarse de manera significativa con el nivel de felicidad. Esto quiere decir que no estamos seguros de que los coeficientes sean distitos a cero. Igualmente, si hacemos el gráfico del efecto marginal del PBI per cápita al cuadrado sobre el nivel de felicidad, vemos que este efecto aumenta conforme aumenta también el ingreso de los países; sin embargo, a diferencia de en el caso anterior, nunca tiene un efecto negativo (ni siquiera en los países de menores ingresos). A pesar de ello, como dijimos, no podemos confiar en esta estimación. La única variable que posee un efecto significativo en este modelo es precisamente el porcentaje de desempleados, ya que tenemos un 99% de confianza en que su efecto sobre el nivel de felicidad sea distinto a cero. Como esperábamos, esta variable se relaciona de manera inversa con nuestra variable dependiente, ya que, por cada punto porcentual que aumente el desempleo (nuevamente se trata de una variable que ya está en unidades porcentuales), el nivel de felicidad disminuirá en promedio 0.334 puntos. Por último, vemos que este tercer modelo explica el 68.4% de la varianza de nuestra variable dependiente, es decir, tiene un nivel similar de explicación que nuestro primer modelo.

```{r echo=FALSE}
FelicidadV2 <- na.omit(Felicidad)

intereceptA <- modelo3$coefficients[[1]]
Pbi_logA <- modelo3$coefficients[[2]]
Pbi_log2A <- modelo3$coefficients[[3]]

data1=data.frame(ingreso=seq(3,max(FelicidadV2$`PBI per capita log`),0.0001))
data1$efectomarginal=Pbi_logA+2*Pbi_log2A*data1$ingreso
data1$predichos=intereceptA+Pbi_logA*data1$ingreso+Pbi_log2A*(data1$ingreso*data1$ingreso)

plot(data1$ingreso,data1$efectomarginal)
```

# **Evaluación de modelos**

En esta sección, veremos si nuestros modelos cumplen dos de los supuestos que exige la regresión lineal (no multicolinealidad y homocedasticidad) y también pondremos a prueba si sus residuos se distribuyen de manera normal. 

## **Modelo 1**

Empecemos con nuestro primer modelo, el cual incluye como variables independientes el PBI per cápita y el nivel de desempleo (ambos en escala logarítmica). Para el caso de la no multicolinealidad, hemos calculado el coeficiente VIF (factor de inflación de la varianza) que se muestra en la tabla a continuación. Para el caso del modelo 1, vemos que este coeficiente tiene un valor de 1.14, lo cual indica una multicolinealidad moderada, por lo cual, consideramos que este supuesto, dentro de todo, se cumple para este modelo.

```{r echo=FALSE, message=FALSE, warning=FALSE, results='asis'}
library(jtools)
summ(modelo1, vifs = TRUE, type = "html")
```
Pasemos ahora al supuesto de homocedasticidad. A continuación, observaremos un gráfico que nos muestra la distribución de nuestros residuos, los cuales, a simple vista, se distribuyen de manera uniforme por toda la data. Realizamos posteriormente el test de Breusch - Pagan que nos muestra que, efectivamente, nuestro modelo no presenta problema de heterocedasticidad (p = 0.7814, ampliamente mayor a 0.05)

```{r echo=FALSE}
plot(modelo1, 1)
bptest(modelo1)
```
Una última cuestión a tomar en cuenta es la normalidad de los residuos del modelo. Para este caso, observamos en el histograma que se muestra a continuación que la distribución de sus residuos no parece ser tan distinta a una normal. De hecho, al realizar una prueba de Kolmogorv - Smirnov, observamos que, al 90% de confianza podemos decir que la distribución de los residuos de este modelo es igual a la normal. Por esta razón podemos decir que, si bien las predicciones de nuestrom modelo no son exactas, no se alejan mucho de los valores reales.

```{r echo=FALSE}
modelo1 %>% 
  ggplot(aes(x=modelo1$residuals)) + geom_histogram(bins = 15)
ks.test(modelo1$residuals, 'pnorm')
```

## **Modelo 2**
Pasemos ahora a nuestro segundo modelo. En este, no realizamos ninguna prueba para el supuesto de no multicolinealidad, ya que, si bien nuestro modelo tiene dos variables independientes, en realidad la segunda no es teóricamente distinta a la primera. En cuanto al supuesto de homocedasticidad, sí realizamos un gráfico de residuos y una prueba de Breusch Pagan. Ambos nos muestran que la varianza de residuos es constante (p= 0.2842), por lo cual no podemos decir que nuestro modelo tiene problemas de heterocedasticidad.

```{r}
plot(modelo2, 1)
bptest(modelo2)
```

Observemos, por último, la cuestión de la normalidad de residuos para nuestro modelo 2. En este caso, el histograma que hemos realizado nos muestra que, al igual que con el modelo anterior, la distribución de los residuos no es tan distinta a una normal, lo cual se comprueba al realizar el test de Kolmogrov - Smirnov al 90% de confianza.

```{r}
modelo2 %>% 
  ggplot(aes(x=modelo2$residuals)) + geom_histogram(bins = 15)
ks.test(modelo2$residuals, 'pnorm')
```



## **Modelo 3**

Pasemos ahora a nuestro tercer modelo, el cual incluye como predictores al PBI per cápita con su efecto cuadrático y al porcentaje de desempleados. En cuanto al supuesto de no multicolinealidad, hemos nuevamente calculado el coeficiente VIF para las variables de este modelo, como muestra la tabla a continuación. Acá vemos que la variable PBI per cápita y PBI per cápita al cuadrado poseen coeficientes bastante altos. No obstante, no podemos tomar en cuenta este coeficiente para estos casos, ya que, teórciamente se trata de la misma variable, por lo cual, es evidente que estarían altamente correlacionadas entre sí. En el caso del porcentaje de desempleados, por el contrario, vemos que esta variable posee un VIF de 1.33, es decir, de un nivel moderado. Por estas razones, consideramos que nuestro modelo no tiene problemas de multicolinealidad.

```{r echo=FALSE, results='asis'}
summ(modelo3, vifs = TRUE, type = "html")
```
En lo que respecta al supuesto de homocedasticidad, realizamos nuevamente un gráfico de residuos y un test de Breusch - Pagan para observar si nuestro modelo cumple este supuesto. Como en el caso de los dos modelos anteriores, tanto el gráfico como el test (p = 0.8221) nos muestran que nuestro modelo no tiene problemas de heterocedasticidad

```{r}
plot(modelo3, 1)
bptest(modelo3)
```

Veamos, por último, si los residuos de nuestro modelo se distribuyen normalmente. Para poner esto a prueba realizamos nuevamente un gráfico y un test de Kolmogrov - Smirnov, los cuales, nos indican que, a diferencia de los otros dos modelos, en este no podemos afirmar que los residuos tengan una distribución similar a la normal ni siquiera al 90% de confianza, lo cual indicaría que nuestro modelo tiene problemas para predecir ciertos valores.

```{r}
modelo3 %>% 
  ggplot(aes(x=modelo3$residuals)) + geom_histogram(bins = 15)
ks.test(modelo3$residuals, 'pnorm')
```

# **Conclusión**

Para finalizar, debemos elegir el mejor de los tres modelos que hemos propuesto para explicar la varianza de la felicidad. En primer lugar, debemos tomar en cuenta que los modelos 1 y 2 tienen una ventaja debido a que poseen normalidad de residuos, a diferencia del modelo 3. Así, si bien este último es el que explica un mayor porcentaje de la varianza del nivel de felicidad (68.4%), posee esta desventaja, sumada al hecho de que solo una de sus variables predictoras se relacionan significativamente con la variable dependiente, por lo cual no podemos confiar tanto en sus coeficientes. Dicho esto, si tenemos que escoger entre el modelo 1 y 2, nos quedaremos con el modelo 1, ya que explica alrededor de un 5% más la varianza de la felicidad que el modelo 2 (casi al mismo nivel que el modelo 3) sin tener muchas más variables. En suma, **elegimos el modelo 1** porque alcanza un importante nivel de explicación de la felicidad teniendo solo dos variables y una distribución normal de sus residuos.

# **Bibliografía**

Días, J. (2013). La economía de la felicidad en América Latina. *Serie Documentos de Trabajo/FCEA-IE; DT14/13.*

García, M. B. (2018). *América Latina: factores económicos determinantes de la felicidad.* [Tesis de licenciatura, Universidad de San Andrés]